最高法院刑事判決　　　　　　　　　　　　　　　九十三年度台上字第一六一四號
　　上　訴　人　台灣高等法院台南分院檢察署檢察官
　　被　　　告　甲○○
　　　　　　　　乙○○
右上訴人因被告等偽造文書案件，不服台灣高等法院台南分院中華民國九十二年八月
十四日第二審判決（九十二年度上訴字第五七三號，起訴案號：台灣台南地方法院檢
察署九十年度偵續一字第八號），提起上訴，本院判決如左：
    主  文
原判決關於甲○○部分撤銷。
甲○○部分公訴不受理。
其他上訴駁回。
    理  由
一關於上訴駁回部分
按刑事訴訟法第三百七十七條規定，上訴於第三審法院，非以判決違背法令為理由，
不得為之。是提起第三審上訴，應以原判決違背法令為理由，係屬法定要件。如果上
訴理由狀並未依據卷內訴訟資料，具體指摘原判決不適用何種法則或如何適用不當，
或所指摘原判決違法情事，顯與法律規定得為第三審上訴理由之違法情形，不相適合
時，均應認其上訴為違背法律上之程式，予以駁回。本件上訴意旨略稱：(一)原判決對
於證人陳小寶、陳永貴、陳春蘭、陳美吾所為不利於被告甲○○、乙○○之證言，何
以不足採取，並未於理由內說明，自有判決理由不備之違法。(二)原判決採用證人陳建
志之證言，認定甲○○有向告訴人之父陳清國（民國八十三年五月二十七日死亡）購
買土地，但未調查甲○○購買土地資金來源，自有調查之職責未盡及判決理由不備之
違法。(三)甲○○持有之共有人書狀保持證原本四紙，均係三十五年五月五日陳清國遷
出台南之後所核發，上開共有書狀保持證既非陳清國遷居後交付甲○○持有，原判決
以甲○○持有上開共有人書狀保持證，資為認定甲○○有向陳清國買受系爭土地之證
據，即有理由矛盾之違法。(四)被告等以辦理自耕能力證明為由，要求告訴人戶籍南遷
，係基於不法所有之意圖，欲斷絕告訴人獲得地政機關有關登記資訊通知，以利其私
擅過戶，原判決認定事實，有違事理法則。(五)原判決認定乙○○或其代理人郭芳穗誤
將告訴人之印鑑章及方便章蓋用於錯誤之申請書或申報書，或逕將二枚印章均蓋用於
申請書與申報書上，事後再以「〤」塗銷之可能性，均屬無法排除云云，有違一般土
地登記作業流程，其事實之認定顯與經驗法則及論理法則有違等語。
惟查：本件原判決維持第一審關於諭知被告乙○○行使偽造私文書無罪部分之判決，
駁回檢察官此部分在第二審之上訴。已敘明(一)證人即甲○○之弟（告訴人之叔父）陳
建志於偵查及第一審法院分別證稱：伊與陳清國（告訴人之父親）所繼承之土地均賣
給甲○○，陳清國賣給甲○○之土地面積約七分地，每分地賣新台幣（下同）四千元
，共賣二萬八千元，且均是分次過戶等語，核與甲○○供述情節相符。(二)系爭如原判
決附表二（下稱附表）所示土地係由甲○○管理使用，甲○○所居住之台南市○○區
○○路一七二巷四十一號房屋即係坐落在附表編號所示台南市安南區○○○段二九
地號土地上，業經台灣台南地方法院檢察署檢察官勘驗屬實，有勘驗筆錄附卷可憑。
且該土地地價稅係由甲○○繳納，復有甲○○所提八十一年、八十三年地價稅繳款書
影本二紙附卷可稽。又甲○○並持有系爭台南市政府於三十六年十二月所核發，陳清
國就（重測前）台南市○○○段二九號、青草崙段一０八之一一（分割出一０八之三
二）、一０八之二六（分割出一０八之三一）、一０八之二七（分割出一０八之三０
）號土地之「共有人書狀保持證」原本四紙，而告訴人則立有切結書，表示其無法尋
獲附表所示土地所有權狀，參之證人即告訴人之胞姊許陳玉潔於原審證稱：伊讀國民
小學三、四年級時，伊父因經營醬油工廠失敗，故搬到台北做生意賣魚等語。告訴人
之父陳清國生前既因在台南經營醬油工廠失敗而舉家遷至台北做生意，為另籌資金，
而出售其持有部分之土地予其胞弟甲○○，亦屬合情。(三)本件辦理繼承登記所需繳納
之費用計有遺產稅二萬五千零六十八元，罰鍰二萬四千二百五十元及規費五千九百七
十元，共計五萬五千三百八十八元，扣除陳清國名下土地被徵收補償費一千八百九十
七元，仍需繳納五萬三千三百九十一元，均由甲○○繳納之事實，為告訴人所承認。
是甲○○所稱陳清國已將系爭土地出賣予伊，尚非全然無據等理由綦詳。又證人即系
爭土地其他繼承人陳小寶、陳春蘭、陳美吾及陳永貴於偵查中雖均證述：因這十四筆
土地持分均不大，所以我們就共推從事自由行業之陳永龍（告訴人，改名陳琮仁）為
指定繼承人，因由他申請自耕農來繼承較方便，但陳永龍取得土地所有權後，如要處
分土地，需經兄弟姐妹同意等語，陳小寶復證以：「我父親生前均未提起在台南市有
土地，也沒說有土地賣給我叔父」等語（分見八十九年度偵續字第八六號卷第七十七
頁、八十八年度偵字第一一四六八號卷第十八頁背面）。然原判決綜合卷內證據資料
，採用證人陳建志之證言、甲○○持有系爭土地共有人書狀保持證四紙及系爭土地辦
理繼承登記所需費用，均由甲○○繳納，認系爭土地已由陳清國賣予甲○○等情，因
而諭知無罪之判決，是上開證人陳小寶、陳春蘭、陳美吾為陳永貴之證言，即不足推
翻原判決所認定之事實。原判決未於理由內加以說明，對於判決結果不生影響。上訴
理由(一)所陳，不得執以指摘據為第三審上訴之適法理由。再依卷附戶籍謄本（見八十
八年度偵字第一一四六八號卷第五十五、五十六頁）所載，陳清國係於昭和十九年（
三十六年）五月五日因台南州土城子二九番地戶主「陳送」死亡，繼為戶長，三十八
年一月五日始又將戶籍遷至台南市東區圍上里三鄰，上訴理由(三)所陳陳清國係於三十
五年遷出台南後，甲○○始於陳清國遷出台南後之三十六年間取得上開共有人書狀保
持證，足見上開共有人書狀保持證並非陳清國交付甲○○云云，尚有誤會，亦不得執
以指摘據為第三審上訴之合法理由。而甲○○購買資金來源為何？與本件偽造文書無
關，原判決未予調查，亦不得執以指摘據為第三審適法之上訴理由。另原判決已於理
由內說明繼承人若取得自耕能力證明確有節省遺產稅之實益，本件告訴人於八十三年
底將印鑑證明、印鑑等交付被告等二人，並於八十四年一月五日完成遷籍動作，確有
辦理自耕能力之意思。但事後因無法取得各共有人之分管協議，所以台南市安南區公
所並未收件，而以告訴人名義提出「農地繼承人承諾書」，承諾將依土地法第三十條
之一第二項規定，於繼承開始後一年內，將繼承之農地出售與有耕作能力之人之方式
，辦理繼承登記，有農地繼承人承諾書一紙附卷可憑。足證被告等所辯：其要求告訴
人將戶籍遷至台南，原係要辦理自耕能力證明，堪足採信。且告訴人係於八十五年五
月間第二次交付印鑑章予甲○○，而乙○○係於八十五年六月十七日提出辦理所有權
移轉登記，有土地登記書附卷可按，又台南市安南地政事務所補正通知書又無印鑑章
不符應予補正之記載，有該通知書附卷可稽。是告訴人所指被告等第二次向其索取印
鑑章係要補正原蓋錯之方便章，致土地登記申請書上有將方便章打「〤」之情形，與
事實不符，殊不足採，從而乙○○或其代理人郭芳穗誤將前開二枚印章蓋用於錯誤之
申請書或申報書，或逕將二枚印章均蓋用於申請書與申報書上，事後再以「〤」塗銷
之可能性均屬無法排除等情。上訴意旨係就原審取捨證據自由判斷職權之行使及原判
決已明確論斷之事項，徒憑自己之說詞，重為事實問題之爭執，顯與法律規定得為第
三審上訴理由之違法情形不相適合。其此部分上訴違背法律上之程式，應予駁回。
二關於公訴不受理部分
按被告死亡者，應諭知不受理之判決，刑事訴訟法第三百零三條第五款定有明文。其
在第二審判決後上訴第三審法院中死亡者，依同法第三百九十八條第三款之規定，第
三審法院應撤銷自原判決為不受理之判決，本件被告甲○○被訴偽造文書案件，檢察
官不服原審判決，於九十二年九月十日提起上訴，甲○○於上訴中之九十三年一月十
三日死亡，有戶籍謄本及相驗屍體證明書附卷可憑，揆之上開規定，自應由本院將原
判決關於該被告部分撤銷，另為諭知公訴不受理之判決。
據上論結，應依刑事訴訟法第三百九十五條前段、第三百九十七條、第三百九十八條
第三款、第三百八十七條、第三百零三條第五款，判決如主文。
中　　　華　　　民　　　國　　九十三　　年　　　三　　　月　　三十一　　日
                              最高法院刑事第十庭
                                  審判長法官  呂　潮　澤
                                        法官  白　文　漳
                                        法官  吳　昆　仁
                                        法官  孫　增　同
                                        法官  吳　昭　瑩
      右正本證明與原本無異
                                              書  記  官
中　　　華　　　民　　　國　　九十三　　年　　　四　　　月　　　六　　　日
                                                                     Ｒ
